【裁判字號】    98,國,12
【裁判日期】    990226
【裁判案由】    國家賠償
【裁判全文】
臺灣新竹地方法院民事判決                98年度國字第12號
原      告  甲○○○
訴訟代理人  張景豐律師
被      告  新竹縣竹東鎮公所
法定代理人  乙○○
訴訟代理人  曾肇昌律師
上列當事人間請求返還土地等事件，本院於民國99年2月9日言詞
辯論終結，判決如下：
    主      文
原告之訴及假執行之聲請均駁回。
訴訟費用由原告負擔。
    事實及理由
壹、程序方面：
一、按訴狀送達後，原告不得將原訴變更或追加他訴，但經被告
    同意或請求之基礎事實同一或擴張或減縮應受判決事項之聲
    明者，不在此限，民事訴訟法第255條第1項第1款、第2款、
    第3款定有明文。本件原告起訴聲明被告應將坐落新竹縣竹
    東鎮○○段竹東小段393-9地號、地目：田，面積93平方公
    尺之土地（下稱系爭土地），回復原狀返還予原告。如不能
    返還時，被告應給付原告新臺幣（下同）2,188,011元及自
    起訴狀繕本送達被告翌日起至清償日止，按年息百分之5計
    算之利息。嗣於民國（下同）98年11月24日言詞辯論期日，
    撤回回復原狀返還系爭土地部分之訴，訴之聲明變更為：被
    告應給付原告2,188,011元及自起訴狀繕本送達被告翌日起
    至清償日止，按年息百分之5計算之利息。核屬擴張或減縮
    應受判決事項之聲明，並經被告同意，應予准許。
二、次按依國家賠償法請求損害賠償時，應先以書面向賠償義務
    機關請求之；賠償義務機關拒絕賠償，或自提出請求之日起
    逾30日不開始協議，或自開始協議之日起逾60日協議不成立
    時，請求權人得提起損害賠償之訴；原告之起訴不合程式或
    不備其他要件者，法院應以裁定駁回之，國家賠償法第10條
    第1項、第11條第1項前段、民事訴訟法第249條第1項第6款
    分別定有明文。是賠償義務機關與請求權人間就國家賠償事
    件所為之「協議」乃為訴請國家賠償之先行程序，為訴權存
    在必備之要件，違反者，其訴即難認為合法，而應予駁回（
    最高法院95年度台上字第1557號、第1673號判決意旨參照）
    。本件原告起訴時原本於民法第184條第1項前段規定為其請
    求權基礎，嗣於98年1月7日追加國家賠償法第2條第2項為合
    併請求，主張其已踐行書面先行程序，並提出律師函為證（
    見卷第6頁）。惟查，前揭律師函文主旨為：「為代甲○○
    ○女士諒達，請貴公所於函達三個月內辦理周女所有竹東鎮
    ○○段竹東小段393-9地號土地徵收補償事宜，如逾期仍不
    為辦理，即向監察院追究行政責任，並向法院訴追民、刑事
    責任」等語，核其意旨在於請求被告辦理徵收補償，且無任
    何請求被告機關為賠償一定金額之內容，自不能謂為國家賠
    償之書面請求，再觀之被告就前揭律師函回覆稱：「有關甲
    ○○○君位於竹東鎮○○段竹東小段393-9地號土地為民德
    路（按應為榮華街之誤）道路用地，目前尚未徵收補償乙案
    ，按系爭道路用地，既係公眾通行要地，為顧及雙方之權益
    ，允宜將該地之容積移轉他用，方係善策或俟政府財政許可
    範圍，依政府獎勵措施另行依法辦理徵收補償」等語，有竹
    東鎮公所98年5月13日竹鎮建字第0980007419號函在卷可按
    （見卷第5頁），亦未載有任何「拒絕賠償」之情，實難認
    為原告已踐行以書面向賠償義務機關請求之法定程序。從而
    ，原告既未踐行書面請求之程序，於訴訟進行中逕依國家賠
    償法追加起訴請求被告損害賠償，於法不合，不應准許。
貳、實體方面
一、原告主張：
（一）原告為系爭土地之所有權人，詎被告及其所屬公務員未就
      系爭土地先辦理徵收，且未經原告之同意，利用原告客居
      新竹市，未住當地之機會，即將系爭土地之全部，擅自施
      設闢建成竹東鎮○○街之供公眾通行之既成道路，致原告
      對系爭土地無法為使用、收益而受有損害，是被告上開行
      為已對原告構成民法侵權行為，並該當國家賠償法第2條
      第2項之要件，而原告於98年5月4日已對被告發函（張景
      豐律師事務所98豐法字第45號函，本院卷第6頁）請求補
      償，亦即原告已踐行國家賠償法第10條所規定之書面請求
      程序，並經被告以98年5月13日竹鎮建字第0980007419號
      函（見本院卷第5頁）拒絕。
（二）因被告闢建該榮華街道路對原告侵權行為於先，始有現在
      使用該榮華街道路之人對原告之侵權行為於後，是被告乃
      為現使用道路人對原告侵權行為之造意人及幫助人，依法
      應視為對原告之侵權行為之共同行為人，故被告及其所屬
      公務員對原告之侵權行為尚在繼續實施中，即無時效消滅
      之問題。況因原告長居新竹市，先前就系爭土地係由原告
      之夫管理，是原告是近1、2年始知悉被告已在系爭土地上
      開闢道路乙事，自無罹於時效消滅；又被告於其上開98年
      5月13日發予原告之函文內，已表明承認對原告所負前述
      債務之意思，自無時效消滅可言。況縱認原告本於侵權行
      為法律關係及國家賠償法第2條第2項所為之請求，已罹於
      時效消滅，惟原告亦得依民法第197條之規定據以向被告
      請求。
（三）再者，因原告就系爭土地已完全無法使用，等同於系爭土
      地之所有權整個遭被告侵害，原告徒有所有權人之名義，
      是原告所受之損害，自得以系爭土地目前公告現值之金額
      計算。爰依民法第184條第1項前段、第213條第1項、第21
      5條及第197條之規定，及國家賠償法第2條第2項規定之法
      律關係為本件之請求。並聲明：(1)被告應給付原告2,188,
      011元及自起訴狀繕本送達被告翌日起至清償日止，按年
      息百分之5計算之利息；(2)願供擔保請准宣告假執行。
二、被告則以：
（一）系爭土地係被告於77年間在其上施設成榮華街以供公眾通
      行迄今。被告於77年間施工時，原告諒解並無異議，亦未
      提出陳情及訴求，且當初於77年間，被告本來係計劃要徵
      收系爭土地以開設道路，故當時原告同意被告開路，惟被
      告開路後，因財源拮据無法辦理徵收，是被告就此並未對
      原告構成民法侵權行為，亦未該當國家賠償法第2條第2項
      規定之要件，況縱認被告所屬公務人員先前之所為，對原
      告構成侵權行為及該當國家賠償法第2條第2項規定之要件
      ，該侵權行為於77年間時即已完成，被告亦非侵權行為之
      造意人及幫助人，現行「用路人」係不特定的民眾，與「
      被告」無關，顯非被告所教唆或幫助侵權行為者，不生共
      同侵權行為的問題。況目前係不特定民眾在使用，被告並
      非現行侵權行為人，被告否認該侵權行為於目前仍在進行
      中，原告直至98年始為本件侵權行為損害賠償及國家賠償
      之請求，業已罹於時效。被告亦否認被告於98年5月13日
      發文予原告之該函文內，已有承認對原告負有本件債務之
      意思，該函內容僅表示系爭土地於77年間闢建道路（榮華
      街）係於8公尺內之道路，依行政院函示暫緩辦理徵收，
      至於明德路（部分坐落於新竹縣竹東鎮○○段竹東小段
      393-1地號土地，下稱393-1地號土地）係12公尺寬之道路
      ，依法辦理徵收補償在案。
（二）原告提起之國家賠償請求，並未先踐行書面請求之程序，
      是其起訴程序不合法。又被告就原告之系爭土地予以開闢
      成道路，並未受有利益，是原告依民法第197條之規定向
      被告請求，亦屬無據。又，縱然認原告侵權行為損害賠償
      或國家賠償之請求應予准許，惟原告既仍係系爭土地之所
      有權人，是原告以系爭土地所有權之價值，作為其所謂所
      受之損害額云云，已無理由，至多僅能用土地使用被侵害
      之價值來計算等語，資為抗辯。並聲明：(1)原告之訴駁回
      ；(2)如受不利益判決，願供擔保請准免為假執行。
三、兩造不爭執事項：
（一）系爭土地上之道路為既成道路，是竹東鎮○○街，且系爭
      土地全部皆於榮華街範圍內，已具備公用地役關係。
（二）原告為系爭土地之所有權人，被告卻於系爭土地上施設道
      路即竹東鎮○○街，已成為既成道路供公眾通行，而迄未
      徵收，致原告無法使用系爭土地。
四、本件經協議兩造整理並確認爭點為：
（一）原告依國家賠償法第2條第2項規定請求國家賠償，是否已
      經踐行起訴前書面請求之程序？
（二）被告所屬公務人員就系爭土地未經徵收即予以施設道路之
      行為，是否對原告構成民法侵權行為或該當國家賠償法第
      2條第2項規定之要件？
（三）若本件被告施設道路的行為，對原告構成侵權行為或該當
      國家賠償責任，則該侵權行為的時效是否已經消滅？被告
      98年5月13日3的函文是否表示已經承認其對原告所負的本
      件債務的意思？
（四）如被告對原告構成侵權行為，則原告得請求被告賠償之金
      額為何？是否以土地之公告現值之金額計算？抑或其他之
      計算標準？
（五）原告主張依照民法第197條第2項之規定向被告請求是否有
      理由？
五、茲就上開爭點分述如下：
（一）有關原告於訴訟進行中，追加國家賠償法第2條第2項為合
      併請求，本院認其未踐行起訴前書面先行程序，其追加請
      求為不合法，已於事實及理由欄程序部分中第二項詳論，
      茲不贅敘。則原告此部分之追加既非合法，前揭爭點中有
      關國家賠償部分之請求，即不予審究。
（二）被告所屬公務人員就系爭土地未經徵收即予以施設道路之
      行為，是否對原告構成民法侵權行為？
  １、按公務員於執行職務行使公權力時，因故意或過失不法侵
      害人民自由或權利者，國家應負損害賠償責任。公務員怠
      於執行職務，致人民自由或權利遭受損害者亦同，國家賠
      償法第2條第2項定有明文。次按政府機關基於公權力行使
      之行政行為，不構成民法上之侵權行為。凡因該項行政行
      為遭受損害之人民，殊無依民法之規定，請求損害賠償之
      餘地。又開道路乃國家應行完成之公共任務，故其行為係
      屬具有公法性質之給付行政行為，亦即所謂單純統治之行
      政行為，而非行政私法之行為，雖未帶有命令或強制之手
      段，亦應認係公權力之行使。如其不法侵害人民之權利者
      ，國家並不負民法上之侵權行為損害賠償責任，而僅生能
      否依國家賠償法請求賠償之問題。再查公務員於執行職務
      行使公權力時，因故意或過失不法侵害人民自由或權利者
      ，除其他法律有特別規定外，祇能依據國家賠償法之規定
      向國家請求賠償，要不能依民法第184條侵權行為之規定
      向國家請求賠償，此有最高法院71年度台上字第789號判
      決、78年度台再字第30號判決、85年度台上字第1556號判
      決可供參照。經查，系爭土地係分割自393-1地號土地，
      為原告所有，並已全部被被告施設道路成榮華街，為既成
      道路而具備公用地役關係，為兩造所不爭執，並有土地登
      記謄本、新竹縣都市計畫土地使用分區（或公共設施用地
      ）證明書、系爭土地使用現況照片、林務局農林航空測量
      所於78年10月5日拍攝之空照圖及中華民國臺灣地區像片
      基本圖在卷可稽（見本院卷第4、13、14、15、67、68頁
      ）。被告為政府機關，其施設公用道路之行為係屬具有公
      法性質之行政行為，係公權力之行使，若被告機關之公務
      員就施設榮華街乙事因故意或過失而有侵害原告權利之情
      ，揆諸前開法律規定與判決意旨，原告應依國家賠償法第
      2條第2項之規定向被告請求賠償，不能依民法侵權行為之
      規定請求被告賠償。是原告對被告占地施設道路之行為，
      依民法第184條第1項前段侵權行為之規定，請求被告負損
      害賠償責任，於法有違。
  ２、退步而言，縱認原告得依民法第184條第1項前段規定向被
      告請求賠償，惟仍應審究被告施設道路之行為是否該當侵
      權行為之要件。按因故意或過失，不法侵害他人之權利者
      ，負損害賠償責任，民法第184條第1項前段定有明文。所
      謂「不法」，係指違反法律強制禁止之規定而言。次按，
      既成道路符合一定要件而成立公用地役關係者，其所有權
      人對土地既已無從自由使用收益，形成因公益而特別犧牲
      其財產上之利益，國家自應依法律之規定辦理徵收給予補
      償，各級政府如因經費困難，不能對上述道路全面徵收補
      償，有關機關亦應訂定期限籌措財源逐年辦理或以他法補
      償，大法官釋字第400號解釋可資參照。查，系爭土地係
      由393-1地號土地分割而來，系爭土地與393-1地號土地原
      均為原告所有，於77年間由被告闢建為榮華街及明德路，
      此有前開證明書、空照圖、基本圖及新竹縣竹東鎮公所98
      年7月10日竹鎮建字第0980011210號函為證（見本院卷第
      23頁），其中393-1地號土地已被被告徵收並發放徵收款
      ，而系爭土地則全部位於既成道路即榮華街範圍內，已具
      備公用地役關係，為原告所不爭執。揆諸釋字第400號解
      釋意旨，系爭土地上有既成道路而成立公用地役關係，被
      告應依法辦理徵收給予補償，惟若因經費困難不能徵收補
      償，應訂定期限籌措財源逐年辦理或以他法補償。本件被
      告辯稱其依行政院77年6月21日77府財三字第151677號函
      及77年4月1日第2077次院令通過之「加速都市計畫公共設
      施保留地取得及財務計畫」規定，將寬度超過8公尺之道
      路列入取得項目，而系爭土地上施設之榮華街為寬度8公
      尺以下之道路，故暫緩辦理徵收補償，而因被告財源拮据
      ，故迄今未能辦理徵收補償等語，並提出上開函文及計畫
      內容影本為證（見本院卷第25、26頁），堪信為真。是被
      告機關未能如期編列預算辦理系爭土地之徵收補償手續，
      係因財政困難，不能據此即謂被告有違反法律強行規定或
      違背公序良俗之不法行為。且觀之被告於前開98年5月13
      日之函文表示「．．．按系爭道路用地，既係公眾通行要
      地，為顧及雙方之權益，允宜將該地之容積移轉他用，方
      係善策或俟政府財政許可範圍，依政府獎勵措施另行依法
      辦理徵收補償」等語，並未認定系爭土地毋庸徵收補償，
      無違釋字第400號解釋意旨。綜上，被告於施設道路時縱
      未辦理徵收補償，亦未經原告同意，被告亦不因此構成侵
      權行為，原告依據民法第184條第1項規定請求被告賠償，
      亦有未合。
（三）本件侵權行為損害賠償請求權有無罹於時效，被告98年5
      月13日之函文是否已為「承認」之意思？原告主張依民法
      第197條第2項規定向被告請求是否有理由？
      承前所述，被告所屬人員既無故意或過失之不法行為，則
      其等即無庸依民法第184條第1項規定負損害賠償責任。是
      以，本件侵權行為損害賠償請求權有無罹於時效及被告前
      開函文有無為「承認」乙節，本院自不再予以審究。至原
      告另主張依民法第197條第2項規定，請求被告返還其所受
      之利益，亦失所附麗而無理由，自不應准許。
六、綜上所述，原告依國家賠償法追加請求被告負損害賠償責任
    ，未踐行起訴前以書面請求賠償之程序，其起訴不合法；原
    告另依民法第184條第1項前段侵權行為之規定請求被告負損
    害賠償責任，亦無理由，應予駁回。原告既受敗訴判決，其
    假執行之聲請即失所依據，應併予駁回。
七、本件事證已臻明確，兩造其餘攻擊防禦方法及舉證，經審酌
    與判決結果不生影響，爰不一一論述，附此敘明。
八、訴訟費用負擔之依據：民事訴訟法第78條。
中    華    民    國    99    年    2     月    26    日
                  民事第二庭    法      官  楊明箴
以上正本係照原本作成。
如對本判決上訴，須於判決送達後20日內向本院提出上訴狀。
中    華    民    國    99    年    2     月    26    日
                                書  記  官  林欣宜

司法院資訊處製作；財團法人民間司法改革基金會備份。
